【裁判字號】    90,重訴,257
【裁判日期】    901227
【裁判案由】    撤銷債權讓與等
【裁判全文】
臺灣屏東地方法院民事判決  九十年度重訴字第二五七號
    原      告    中國農民銀行股份有限公司
    法定代理人    乙○○
    複  代理人    戊○○
    被      告    丙○○
                  甲○○
                  丁○○
右當事人間請求撤銷債權讓與等事件，本院判決如左：
    主    文
被告丙○○就其對丁○○新台幣壹仟伍佰萬元債權，讓與被告甲○○之債權行為及準
物權行為均應予撤銷。
被告丁○○與甲○○就丁○○所有，坐落屏東縣新園鄉○○段一八八０地號，面積二
千二百二十三平方公尺，權利範圍為二分之一，於民國八十九年九月十六日設定新台
幣壹仟伍佰萬元抵押權與被告甲○○之設定行為，應予撤銷。
被告甲○○應將前項之抵押權登記塗銷。
訴訟費用由被告負擔。
    事    實
甲、原告方面：
一、聲明：請求如主文所示之判決。
一、聲明：請求如主文所示之判決。
二、事實上之陳述：
（一）被告丙○○於民國八十七年七月十二日邀同丁○○擔任連帶保證人向原告借款
      新台幣（下同）三百九十萬元，期間自八十八年七月十二日至九十年七月十二
      日止，被告丙○○僅繳息至九十年三月十二日，其後即未再繳息，仍積欠原告
      前開借款債務；另被告丁○○於八十七年八月十日邀同被告丙○○擔任連帶保
      證人，向原告借款一千七百萬元，而被告丁○○亦自八十九年十月份起即未繳
      息，合計被告丙○○與丁○○均各積欠原告二千零九十萬元，詎被告丙○○於
      八十九年十二月三十日將所有之坐落於屏東縣新園鄉○○段一八八三、一八八
      三之二地號等二筆土地贈與被告甲○○，並於九十年一月四日完成所有權移轉
      登記，因而侵害於原告之債權，已經本院以九十年度訴字第四七七號判決原告
      勝訴。
（二）另因被告丁○○亦為原告之債務人，但竟在其所有之屏東縣新園鄉○○段一八
      八０地號，面積二千二百二十三平方公尺，權利範為二分之一，於八十九年九
      月十六日設定一千五百萬元之抵押權與被告甲○○，使原告對丁○○之債權難
      以實現，故起訴請求撤銷無償贈與，塗銷此項抵押權登記，經本院九十年度訴
      字第四七八號審理中，惟被告甲○○於該案中辯稱，其對被告丁○○確有一千
      五百萬元債權存在，而該一千五百萬元之債權係因被告丙○○長期代被告丁○○清償銀行貸款累積而來，嗣被告丙○○將其對被告丁○○之一千五百萬元債
      權讓與被告甲○○，因此被告甲○○對被告丁○○有一千五百萬元之債權，其
      間所為之抵押權登記因有債權債務關係存在，故不必塗銷云云，因此兩造遂於
      該案件審理中合意停止訴訟，由原告另行起訴請求撤銷被告丙○○與甲○○間
      之債權讓與行為。
（三）被告丙○○既積欠原告二千一百萬元之本金債務未還，卻將其對被告丁○○之
      一千五百萬元債務讓與被告甲○○，其債權讓與行為係無償行為，當然損害原
      告之債權，原告自得依民法第二百四十四條第一項之規定，訴請撤銷之。
（四）又若被告丙○○與甲○○主張其間之債權讓與行為為有償，原告否認之，縱認
      屬實，原告亦得依民法第二百四十四條第二項之規定，訴請法院撤銷之，因被
      告丙○○與甲○○為夫妻關係，被告丁○○與丙○○則為父子關係，因此受益
      人即被告甲○○於被告丙○○為債權讓與時，當屬明知有害於原告之債權。
（五）被告甲○○於被告丁○○所有之系爭土地上設定之抵押權，設定時間係在八十
      九年九月十六日，而就該抵押權所擔保之債權，係被告丙○○在此之前即已取
      得，縱其在取得之後即將此債權讓與被告甲○○，再由甲○○與之在被告丁○○所有之系爭土地上設定抵押權，此種抵押權之設定亦屬無償行為，原告自得
      依民法第二百四十四條第一項規定訴請法院撤銷此一物權行為，而此物權行為
      經撤銷後，被告甲○○於系爭土地上之抵押權設定登記即失其效力，自應塗銷
      之。
三、對被告抗辯所為之陳述：
（一）按債權人行使撤銷權，以其債權因債務人之行為，致有履行不能或困難之情形
      為要件，至債務人有無另邀其他連帶保證人無擔保債務，與判債務人有無資力
      並無關聯，蓋縱有連帶保證人保證履行之債務，未必可以保證債權人之債權即
      能獲得足額受償，且如保證人係負連債務者，本應就給付之全部負履行責任，
      並各以其自己之責任財產為債權之共同擔保，至其他連帶保證人之資力是否足
      以清償債務，於債權人行使徹銷權時，並無考量之必要，故被告丙○○之主債
      務雖僅為三百九十萬元，而被告丙○○之債務僅為一千七百萬元，但被告丙○○、丁○○既對彼此之債務互負連帶責任，即應就全部債務負履行之責，亦即
      被告丁○○、丙○○均為原告負擔二千零九十萬元之債務。
（二）故被告丙○○於八十九年九月十六日為債權讓與被告甲○○時，其雖有二筆土
      地，即坐落於屏東縣新園鄉○○段一八八三地號及同段一八八三之二地號土地
      ，但該二筆土地之價值僅有二百六十四萬餘元，此經本院於九十年度訴字第四
      七八號案判決中認定明確，即被告丁○○於該案中亦具狀表明其所有之該二筆
      土地價值不足以清償對原告所負之債務。
（三）被告丙○○既已將其對於丁○○所有之一千五百萬債權讓與被告甲○○，則當
      時該筆一千五百萬元之債權即不能算入被告丙○○之財產中，被告丙○○之財
      產顯然不足以清償對原告之負債。
三、證據：提出本院九十年度訴字第四七七號判決、被告丁○○、甲○○於本院九十
    年度訴字第四七八號案件審理中所提出之答辯狀影本各一件為證。
乙、被告方面：
一、聲明：請求判決駁回原告之訴，訴訟費用由原告負擔。
二、陳述：
（一）有害及債權之事實，必須於行為時存在，倘債務人於行為時仍有足以清償蠆務
      之財產，僅因日後之經濟變動，致債務人財產減少者，尚難認該行為係有害債
      權之行為；而被告丙○○對於被告丁○○有一千五百十四萬一千九百二十元之
      債權，各係代償一千七百萬元之貸款利息，共計七百七十三萬一千六百五十三
      元、代償三百萬元之貸款利息，共計一百四十萬六千二百六十八元、代償三百
      萬元之本金、代償丁○○另於土地銀行貸款利息共三百萬四千元，嗣被告丙○○於八十九年九月十六日將前開對被告丁○○債權中之一千五百萬元贈與被告
      甲○○，此時被告丙○○尚有二筆土地，即坐落於屏東縣新園鄉○○段一八八
      三地號及同段一八八三之二地號土地，故原告應舉證證明被丙○○於債權讓與
      １時，就其所有包含前開二筆土地之財產，尚不足以清償對原告之債務，亦即
      被告丙○○之行為有害於原告之債權，始符民法第二百四十四條第一項之撤銷
      要件。
（二）按連帶債務之債務人因清償或其他行為，致使債務人同免責任者，就他債務人
      亦有求償權，因此丁○○向原告借貸之一千七百萬元，被告丙○○為連帶保證
      人，如被告丙○○為清償後，即對被告丁○○有求償權，是此部分應算入被告
      丁○○之財產中，故被告丙○○僅對原告負擔三百九十萬元之債務；而被告丁○○於八十九年九月十六日為抵押權設定時，尚有土地八筆、房屋一棟，原告
      自應舉證證明於斯時被告丁○○之財產不足清償其主債務一千七百萬元，則即
      不得主張民法第二百四十四條第一項之撤銷權。
（三）被告丙○○將該一千五百萬元之債權讓與被告甲○○時，其資力尚應將該筆一
      千五百萬元之債權算入其資產中，故原告應舉證被告丙○○之資產，與加上上
      開二筆土地及一千五百萬元之債權後，仍不足以清償對原告之負債，始得主張
      其撤銷權。
三、證據：提出原告之擔保放款卡影本、被告丁○○之存摺影本及不動產歸戶清單影
    各一件為證。
    理      由
一、本件原告主張被告丙○○於八十七年七月十二日邀同丁○○擔任連帶保證人向原
    告借款三百九十萬元，期間自八十八年七月十二日至九十年七月十二日止，被告
    丙○○僅繳息至九十年三月十二日，其後即未再繳息，仍積欠原告前開借款債務
    ；另被告丁○○於八十七年八月十日邀同被告丙○○擔任連帶保證人，向原告借
    款一千七百萬元，而被告丁○○亦自八十九年十月份起即未繳息，合計被告丙○○與丁○○均各積欠原告二千零九十萬元，詎被告丙○○竟將其對於被告丁○○
    之一千五百萬元債權讓與被告甲○○，而被告丁○○亦為原告之債務人，但竟將
    其所有之屏東縣新園鄉○○段一八八０地號，面積二千二百二十三平方公尺，權
    利範為二分之一，於八十九年九月十六日設定一千五百萬元之抵押權與被告甲○○，使原告對丁○○之債權難以實現，故起訴請求撤銷被告丙○○此項無償贈與
    債權與被告甲○○之行為，並塗銷被告丁○○此項抵押權登記權行為。被告則以
    被告丙○○對於被告丁○○有一千五百十四萬一千九百二十元之債權，各係代償
    一千七百萬元之貸款利息，共計七百七十三萬一千六百五十三元、代償三百萬元
    之貸款利息，共計一百四十萬六千二百六十八元、代償三百萬元之本金、代償丁○○另於土地銀行貸款利息共三百萬四千元，嗣被告丙○○於八十九年九月十六
    日將前開對被告丁○○債權中之一千五百萬元贈與被告甲○○，此時被告丙○○
    尚有二筆土地，即坐落於屏東縣新園鄉○○段一八八三地號及同段一八八三之二
    地號土地，故原告應舉證證明被丙○○於債權讓與１時，就其所有包含前開二筆
    土地之財產，尚不足以清償對原告之債務，亦即被告丙○○之行為有害於原告之
    債權，始符民法第二百四十四條第一項之撤銷要件，且被告丁○○向原告借貸之
    一千七百萬元，被告丙○○為連帶保證人，如被告丙○○為清償後，即對被告丁○○有求償權，是此部分應算入被告丁○○之財產中，故被告丙○○僅對原告負
    擔三百九十萬元之債務；而被告丁○○於八十九年九月十六日為抵押權設定時，
    尚有土地八筆、房屋一棟，原告自應舉證證明於斯時被告丁○○之財產不足清償
    其主債務一千七百萬元，則即不得主張民法第二百四十四條第一項之撤銷權。被
    告丙○○將該一千五百萬元之債權讓與被告甲○○時，其資力尚應將該筆一千五
    百萬元之債權算入其資產中，故原告應舉證被告丙○○之資產，與加上上開二筆
    土地及一千五百萬元之債權後，仍不足以清償對原告之負債，始得主張其撤銷權
    等語置辯。
二、原告主張被告丙○○、丁○○各向原告貸款三百九十萬元及一千七百萬元，並各
    為對方之連帶保證人，嗣被告丙○○將其為被告丁○○所有之一千五百萬元債權
    讓與被告甲○○，被告丁○○並基於此項債權，將其所有系爭土地設定一千五百
    萬元之抵押權與被告甲○○之事實，除經其提出本院九十年度訴字第四七七號判
    決、被告丁○○、甲○○於本院九十年度訴字第四七八號案件審理中所提出之答
    辯狀影本各一件為證外，亦為被告所不爭執，應堪認原告此部分主張為實，故本
    件所應審究者，即為（一）被告丙○○、丁○○對於原告所負之債務各為若干？
    （二）被告丙○○為債權讓與時其資力是否足以清償對原告之負債？即其債權讓
    與行為是否有害於原告之債權？（三）被告丁○○設定抵押權與被告甲○○之行
    為是否有害於原告之債權？茲說明本院之判斷如下：
（一）按債權人行使撤銷權，以其債權因債務人之行為，致有履行不能或困難之情形
      為要件，至債務人有無另邀其他連帶保證人無擔保債務，與判債務人有無資力
      並無關聯，蓋縱有連帶保證人保證履行之債務，未必可以保證債權人之債權即
      能獲得足額受償，且如保證人係負連債務者，本應就給付之全部負履行責任，
      並各以其自己之責任財產為債權之共同擔保，至其他連帶保證人之資力是否足
      以清償債務，於債權人行使徹銷權時，並無考量之必要，故被告丙○○之主債
      務雖僅為三百九十萬元，而被告丙○○之債務僅為一千七百萬元，但被告丙○○、丁○○既對彼此之債務互負連帶責任，即應就全部債務負履行之責，亦即
      。被告丁○○、丙○○均為原告負擔二千零九十萬元之債務，故本件被告丙○○、丁○○為前述債權讓與及設定抵押權時，其資力是否足以清償其對原告所
      負債務，自應以此為計算基準。
（二）被告丙○○將其對於被告丁○○所有一千五百萬元債權讓與被告甲○○時，其
      財產僅有二筆土地，即坐落於屏東縣新園鄉○○段一八八三地號及同段一八八
      三之二等二筆土地，其價值依其使用地目為田、使用分區屬鄉村區乙種建築用
      地、公告現值為每平方公尺二千七百元，而上開一八八三之二號土地被告丙○○之應有部分為二分之一計算，換算被告丙○○所有上開二筆土地之價值為二
      百六十四萬三千三百元，此經本院九十年度訴字第四七八號判決中認定，雖被
      告認此項認定之價值偏低，但對於該二筆土地之價值顯然不足清償被告丙○○
      所欠原告之債務一節並不爭執；再被告雖主張其尚有對於被告丁○○之一千五
      百萬元債權為財產，但此項財產於其讓與被告被告甲○○時，即已不屬被告丙○○所有，自不得列入其財產中；又縱認此項財產可以列入被告丙○○之財產
      中計算，但被告丁○○既已因長期資力不足，無法繳交所欠原告款項之本息，
      而由被告丙○○代償之，可見被告丙○○對被告丁○○之債權並無實現之可能
      ，則被告丙○○將此項債權列入其財產中並不足以增加其財產之總價值，自不
      得主張其財產於上開二筆土地外，尚有該一千五百萬元之價值，故可見被告丙○○為此項債權讓與行為時，其財產並不足清償對原告之負債，故其此項財產
      處分行為顯然有害於原告債權之實現，原告訴請撤銷被告丙○○、甲○○此項
      債權讓與之債權及準物權行為，即屬有據。
（三）按「債務人以其所有之不動產抵押，同時向他人借貸款項，其設定抵押權之行
      為固屬有償行為，若先有債權之存在而於事後為之設定抵押權者，如無對價關
      係，即屬無償行為，倘有害及債權，則債權人自得依民法第二百四十四條第一
      項之規定以撤銷之」最高法院著有五十一年台上字第三五二八號判例可資參照
      ，被告丁○○於八十九年九月十六日為抵押權設定與被告甲○○時，雖尚有土
      地八筆、房屋一棟，但被告丁○○長期無法繳納向原告所借款項之本息，並由
      被告丙○○代繳本息已達一千五百萬元之數，此已經被告陳明，足見被告丁○○之資力已經陷於無法清償原告債權之狀態，被告丁○○之此項處分財產行為
      ，自屬有害於原告之債權，原告自得訴請撤銷之；退步言，縱認被告丁○○之
      財產仍足以清償原告之債權，但被告丙○○讓與對於被告丁○○一千五百萬債
      權與被告鄭春梅之行為既已經撤銷，如前所述，則被告甲○○既對於被告丁○○並無債權，被告丁○○所設定與被告甲○○之抵押權即失所附麗，原告訴請
      被告甲○○塗銷此項抵押權登記，自屬有據，應予准許。
三、綜上所述，原告訴請將被告丙○○就其對丁○○一千五百萬元債權，讓與被告甲○○之債權行為及準物權行為撤銷、被告丁○○與甲○○就丁○○所有，坐落屏
    東縣新園鄉○○段一八八０地號，面積二千二百二十三平方公尺，權利範為二分
    之一，於八十九年九月十六日設定一千五百萬元抵押權與被告甲○○之設定行為
    ，應予撤銷及被告甲○○應將前項之抵押權登記塗銷等主張，均有理由，應予准
    許。
結論：本件原告之訴為有理由，依民事訴訟法第七十八條，判決如主文。
中      華      民      國    九十      年     十二     月    二十七    日
                                    臺灣屏東地方法院民事第二庭
~B法      官  莊鎮遠
右為正本係照原本作成。
如對本判決上訴，須於判決送達後廿日內向本院提出上訴狀。
~B法院書記官  徐建功
中      華      民      國    九十      年     十二     月    二十七    日


司法院資訊處製作；財團法人民間司法改革基金會備份。
